臺灣臺北地方法院交通事件裁定　　　　100年度交聲字第283號
原處分機關　交通部公路總局臺北區監理所板橋監理站
異　議　人
即受處分人　劉金春
上列異議人即受處分人因違反道路交通管理處罰條例案件，對於
交通部公路總局臺北區監理所板橋監理站中華民國100 年3 月4
日所為之處分（原處分案號：板監裁字第裁41-C00000000號）聲
明異議，本院裁定如下：
    主  文
原處分撤銷。
劉金春汽車駕駛人，駕駛汽車經測試檢定酒精濃度超過規定標準
，處罰鍰新臺幣壹萬元。
    理  由
一、按道路交通管理處罰條例所稱之「車輛」，係指在道路上以
    原動機行駛之汽車（包括機器腳踏車）或以人力、獸力行駛
    之車輛；道路交通安全規則所稱之「汽車」，係指在道路上
    不依軌道或電力架線而以原動機行駛之車輛（包含機器腳踏
    車），道路交通管理處罰條例第3 條第8 款、道路交通安全
    規則第2 條第1 項第1 款定有明文。次按汽車駕駛人飲用酒
    類後其吐氣所含酒精濃度超過每公升0.25毫克以上者，不得
    駕車，道路交通安全規則第114 條第2 款有明文規定。再按
    汽車駕駛人，駕駛汽車經測試檢定酒精濃度超過規定標準者
    ，處新台幣（下同）15,000元以上60,000元以下罰鍰，並當
    場移置保管該汽車及吊扣其駕駛執照1 年；又汽車駕駛人違
    反本條例規定，應受吊扣駕駛執照處分，於汽車駕駛人係無
    駕駛執照駕車者，在所規定最長吊扣期間內，不得考領駕駛
    執照，道路交通管理處罰條例第35條第1 項第1 款、第67條
    第6 項亦分別定有明文；另依同條例第24條第1 項第2 款規
    定，有上開第35條第1 項違規之行為者，並應接受道路交通
    安全講習。
二、受處分人即異議人劉金春於99年1 月3 日凌晨1 時33分許，
    騎乘車牌號碼LKT-857 號重型機車，行經新北市○○區○○
    路57巷11弄口時，經警攔檢並測得其呼氣所含酒精濃度達每
    公升0.72毫克（MG/L），而為新北市政府警察局新店分局安
    康派出所員警依法製單舉發酒後駕車之違規。嗣原處分機關
    於100 年3 月4 日依道路交通管理處罰條例第35 條 第1 項
    第1 款規定，裁處異議人罰鍰45,000元，異議人收受該裁決
    書，並於法定期間內聲明異議等情，有臺北縣政府警察局舉
    發違反道路交通管理事件通知單、交通部公路總局臺北區監
    理所板橋監理站違反道路交通管理事件裁決書及送達證書等
    在卷可稽。
三、異議人聲明異議意旨略以：伊有於99年1 月3 日凌晨違法酒
    後駕車，因最近失業，3 個小孩還在求學中，家境困難，拿
    不出那麼多錢來付罰金，請求貴院原諒等語。
四、經查：
（一）異議人確有於99年1 月3 日凌晨1 時33分許，騎乘車牌號
      碼LKT-857 號重型機車，行經新北市○○區○○路57巷11
      弄口時，為員警測得其呼氣酒精濃度達每公升0.72毫克而
      超出標準之事實，此為異議人所不爭執，復有臺北縣政府
      警察局舉發違反道路交通管理事件通知單影本在卷可證，
      是異議人酒後駕車之違規行為堪以認定。又本件異議人之
      上開違規行為，同時涉犯刑法第185 條之3 之公共危險罪
      ，經臺灣臺北地方法院檢察署檢察官於99年1 月29日以99
      年度偵字第2763號為緩起訴處分，緩起訴期間為1 年，並
      命異議人應於緩起訴處分確定後10個月內向國庫支付35,0
      00元，及接受6 小時交通安全法治教育講習，該緩起訴處
      分於100 年2 月10日期滿未經撤銷，而異議人已於規定期
      間內即99年4 月13日支付緩起訴處分金等情，此有上開緩
      起訴處分書、臺灣高等法院被告前案紀錄表等在卷可參。
（二）按行政罰法第26條規定：「一行為同時觸犯刑事法律及違
      反行政法上義務規定者，依刑事法律處罰之。但其行為應
      處以其他種類行政罰或得沒入之物而未經法院宣告沒收者
      ，亦得裁處之。前項行為如經不起訴處分或為無罪、免訴
      、不受理、不付審理之裁判確定者，得依違反行政法上義
      務規定裁處之。」即所謂一事不二罰原則，究其立法理由
      ，係指一行為同時觸犯刑事法律及違反行政法上義務規定
      時，由於刑罰與行政罰同屬對不法行為之制裁，而刑罰之
      懲罰作用較強，故依刑事法律處罰，即足資警惕時，實無
      一事二罰再處行政罰之必要，且刑事法律處罰，由法院依
      法定程式為之，較符正當法律秩序，應予優先適用，但罰
      鍰以外之沒入或其他種類行政罰，因兼具維護公共秩序之
      作用，為達行政目的，行政機關仍得併予裁處（臺灣高等
      法院暨所屬法院96年法律座談會刑事類提案第36號研討結
      果、臺灣高等法院臺南分院97年交抗字第173 號裁定參照
      ）。次按上開條文第2 項規定固未包括「緩起訴」處分在
      內，惟觀被告於緩起訴處分實質確定時，亦最終地確定免
      於受刑事訴追，且檢察官為緩起訴處分時，依刑事訴訟法
      第253 條之2 第1 項規定，得課被告予一定之負擔或指示
      ，自屬司法裁處之一種，況緩起訴之被告若依檢察官緩起
      訴處分命令，向公益團體繳納捐款或提供勞務者，即係履
      行檢察官所為緩起訴處分之命令，受處分人因上開緩起訴
      處分而剝奪其財產權或造成義務增加，主觀上前揭金錢給
      付或勞務提供義務，亦具有強制性及懲罰性，雖不若易科
      罰金係以支付金錢作為自由刑之替代，惟經由緩起訴處分
      條件之履行，得使其免於遭檢察官發動起訴程序，仍具有
      替代刑罰之效果，實質上仍等同於行政罰法第26條第1 項
      所稱之「刑事法律處罰」，而有行政罰法第26條第1 項「
      一事不二罰」規定之適用（臺灣高等法院暨所屬法院97年
      法律座談會刑事類提案第39號研討結果、臺灣高等法院高
      雄分院98年度交抗字第826 號裁定參照）。
（三）再按道路交通管理處罰條例第35條第8 項規定：「前項汽
      車駕駛人，經裁判確定處以罰金低於本條例第92條第3 項
      所訂最低罰鍰基準規定者，應依本條例裁決繳納不足最低
      罰鍰之部分」，對照行政罰法第26條關於一事不二罰規定
      ，再參以司法院釋字第503 號解釋所揭示：「…違反作為
      義務之行為，同時構成漏稅行為之一部或係漏稅行為之方
      法而處罰種類相同者，如從其一重處罰已足達成行政目的
      時，即不得再就其他行為併予處罰，始符憲法保障人民權
      利之意旨」之法理，違反道路交通管理處罰條例酒後駕車
      行為人，如其因同一行為所受之罰金刑事處分低於主管機
      關依該條例第92條第4 項所定之最低罰鍰基準規定（指道
      路交通管理事件統一裁罰基準表）時，交通裁罰機關仍得
      裁處該行為人不足部分之罰鍰，此於受緩起訴處分而依檢
      察官命令向公益團體繳納處分金時，亦應為相同之解釋，
      否則，與其他酒後駕車受法院判處罰金而另需補繳行政罰
      鍰差額者相較，豈非公平。是以，依道路交通管理處罰條
      例第35條第8 項以及違反道路交通管理事件統一裁罰基準
      及處理細則第2 條所定「違反道路交通管理事件統一裁罰
      基準表」，即「汽車駕駛人駕駛機車，飲酒後其吐氣所含
      酒精成份超過每公升0.55毫克以上，應處最低罰鍰45,000
      元；同時違反刑事法律者，經裁判確定處以罰金低於本條
      例第92條第3 項所定最低罰緩基準規定者，應依本條例裁
      決繳納不足最低罰鍰之部分」等相關規定，倘駕駛人所支
      付之緩起訴處分金，未達道路交通管理處罰條例第92條第
      3 項所定最低罰鍰基準規定者，仍須補繳不足最低罰鍰之
      部分，始為適法（臺灣高等法院暨所屬法院97年法律座談
      會刑事類提案第39號研討結果、臺灣高等法院98年度交抗
      字第1421號裁定參照）。
（四）查本件異議人即受處分人上開酒後駕車之行為，係屬同時
      觸犯刑事法律及違反行政法上義務規定之行為，且經檢察
      官為緩起訴處分，並由異議人依緩起訴處分命令支付具有
      罰金性質之處分金。揆諸前揭說明，異議人本件酒後駕車
      行為，在繳納緩起訴處分金之範圍內，應認已經裁判確定
      處以罰金，是原處分機關漏未斟酌及此，遽依道路交通管
      理處罰條例第35條第1 項第1 款暨違反道路交通管理事件
      統一裁罰基準表裁處異議人罰鍰45,000元，自有未洽，惟
      異議人所支付具有罰金性質之處分金僅35,000元，其金額
      仍低於依道路交通管理處罰條例第35條第1 項第1 款暨違
      反道路交通管理事件統一裁罰基準表應處之罰鍰45,000元
      ，揆諸上開規定及說明，仍應依該條例裁處繳納不足最低
      罰鍰之部分即10,000元。
（五）至於原處分機關援引法務部98年10月19日法律決字第0980
      700687號函釋，認「緩起訴處分乃附帶條件之不起訴處分
      ，緩起訴處分確定後，宜視同不起訴處分確定」，而認應
      維持原處分云云。惟按法官依據法律獨立審判，憲法第80
      條定有明文。各機關依其職掌就有關法規為釋示之行政命
      令，法官於審判案件時，固可予以引用，但仍得依據法律
      ，表示適當之不同見解，並不受其拘束，司法院大法官會
      議解釋釋字第216 號解釋意旨可資參照。是原處分機關所
      提前開法務部函釋，既與本院前揭見解不同，本院並不受
      其拘束，附此敘明。
五、綜上所述，異議人即受處分人確有在上開時、地，因違反酒
    後駕駛車輛，經測試呼氣中酒精濃度超過規定標準之違規行
    為，原處分機關依道路交通管理處罰條例第35條第1 項第1
    款規定裁處異議人罰鍰45,000元之行政裁罰，就裁處罰鍰超
    過35,000元部份，有違行政罰法第26條第2 項之「一事不二
    罰」規定，即難認為允當。從而，原處分於此確有違失之處
    ，自應由本院對此部分予以撤銷，並改諭知如主文第二項所
    示。
據上論斷，依道路交通案件處理辦法第20條前段，裁定如主文。
中    華    民    國   100    年    4     月    11    日
                  交通法庭法  官  林瑋桓
以上正本證明與原本無異
如不服本裁定應於送達後5日內向本院提出抗告狀
                          書記官  鄭伊芸
中    華    民    國   100    年    4     月    11    日